【裁判字號】    99,易,279
【裁判日期】    990818
【裁判案由】    違反政府採購法
【裁判全文】
臺灣宜蘭地方法院刑事判決               99年度易字第279號
公  訴  人  臺灣宜蘭地方法院檢察署檢察官
被      告  丙○○
            乙○○
            甲○○
上列被告等因違反政府採購法案件，經檢察官提起公訴（99年度
偵字第99號），被告等於本院審理中均為有罪之陳述，經告以簡
式審判程式之旨，並聽取當事人意見後，本院裁定行簡式審判程
式，判決如下：
    主  文
丙○○意圖影響採購結果，而借用他人名義及證件投標，處有期
徒刑伍月，如易科罰金，以銀元參佰元即新臺幣玖佰元折算壹日
。減為有期徒刑貳月又拾伍日，如易科罰金，以銀元參佰元即新
臺幣玖佰元折算壹日。緩刑貳年，並應向公庫支付新台幣陸萬元
。
乙○○共同意圖影響採購結果，容許他人借用本人名義及證件參
加投標，處有期徒刑參月，如易科罰金，以銀元參佰元即新臺幣
玖佰元折算壹日；減為有期徒刑壹月又拾伍日，如易科罰金，以
銀元參佰元即新臺幣玖佰元折算壹日。緩刑貳年，並應向公庫支
付新臺幣參萬元。
甲○○共同意圖影響採購結果，容許他人借用本人名義及證件參
加投標，處有期徒刑參月，如易科罰金，以銀元參佰元即新臺幣
玖佰元折算壹日；減為有期徒刑壹月又拾伍日，如易科罰金，以
銀元參佰元即新臺幣玖佰元折算壹日。
    犯罪事實
一、丙○○係百信體育事業有限公司（以下簡稱百信公司）負責
    人；乙○○為丙○○之子，為中信興實業股份有限公司（以
    下簡稱中信興公司）負責人；甲○○係福入實業有限公司（
    以下簡稱福入公司）負責人。緣於民國93年8月10日，宜蘭
    縣政府所屬之宜蘭縣立體育場上網公告辦理「宜蘭運動公園
    田徑場跑道改善工程」採購案，工程底價為新臺幣（下同）
    2,680萬元。詎丙○○為使百信公司低價得標，且恐參與投
    標之合格廠商未達3家導致流標，竟意圖影響採購結果，而
    向本無真實投票意願之乙○○、甲○○借用其等中信興公司
    、福入公司之名義及證件投標，乙○○、甲○○明知上情，
    二人竟基於意圖影響採購結果之犯意聯絡而允諾出借。丙○○即於93年8月23日13時35分、36分及38分許，自百信公司
    聯邦商業銀行營業部活期存款帳號000000000000號帳戶分別
    轉帳支出84萬元匯款至福入公司於上海商業儲蓄銀行新莊分
    行帳號00000000000000號帳戶，以作為福入公司投標之押標
    金所需資金，另轉帳匯款81萬元至中信興公司於中國信託商
    業銀行中山分行帳戶，作為中信興公司投標押標金所需資金
    ，另轉帳支出81萬元，向聯邦商業銀行購買本行支票作為百
    信公司之押標金。再由丙○○、乙○○及甲○○各別填具百
    信公司、中信興公司及福入公司投標相關資料，並將中信興
    公司及福入公司之投標文件分別填寫高於百信公司之投標金
    額26,934,520元、2,790萬元後，送至宜蘭縣立體育館參與
    投標。惟因93年8月26日本案開標，福入、中信興2家公司卻
    藉口因本標案開標前2日艾莉颱風來襲，不及向銀行購買押
    標金憑證附於投標資料中，致遭發包單位判定為不合格標，
    百信公司投標金額2,688萬元，優先減價後之標價為2,678萬
    元，低於底價2,680萬元，遂由百信公司以最低標價2,678萬
    元得標承作。甲○○於開標後隔日（即27日）自前開福入公
    司上海商業儲蓄銀行新莊分行帳戶轉帳支出同額之84萬元匯
    款至百信公司前開聯邦商業銀行帳戶內。
二、案經法務部調查局宜蘭縣調查站移送台灣宜蘭地方法院檢察
    署檢察官偵查起訴。
    理  由
一、本案被告丙○○、乙○○、甲○○所犯均為死刑、無期徒刑
    、最輕本刑為3年以上有期徒刑以外之罪，被告3人於審理中
    就被訴事實為有罪之陳述，經本院告知簡式審判程序之旨，
    並聽取公訴人、被告之意見後，本院認為適宜進行簡式審判
    程序，而依刑事訴訟法第273條之1第1項規定，裁定改用簡
    式審判程序。又依刑事訴訟法第273條之2、第159條第2項之
    規定，不適用傳聞法則有關限制證據能力之相關規定，合先
    敘明。
二、前開犯罪事實，業據被告丙○○、乙○○、甲○○迭於警詢
    、檢察官偵訊及本院審理時坦承不諱，並有「宜蘭縣立體育
    場宜蘭運動公園田徑場跑道改善工程」決標公告、公開招標
    公告、93年8月26日開標紀錄表、底價單、百信公司、中信
    興公司及福入公司投標之標單、廠商資格審查表等資料、宜
    蘭縣立體育場會議簽到單、初驗紀錄及驗收紀錄等相關資料
    影本、資金流向清查表、聯邦商業銀行營業部98年6月19日
    （98）聯銀營字第1328號函及該函所附之百信公司開戶資料
    影本、93年8月份往來明細及相關傳票影本、中國信託商業
    銀行98年6月30日中信銀字第09822271208206號函及該函所
    附之中信興公司開戶基本資料及交易明細、上海儲蓄商業銀
    行新莊分行98年6月10日上新字第09800185號函及該函所附
    福入公司於93年8月27日轉帳支出84萬元至百信公司聯邦商
    業銀行帳戶之傳票影本，被告丙○○、乙○○、甲○○3人
    之犯行堪以認定。
三、論罪科刑：
  (一)被告3人行為後，刑法業於94年2月2日修正公布，於95年7月
    1日施行。依修正後之刑法第2條第1項規定「行為後法律有
    變更者，適用行為時之法律。但行為後之法律有利於行為人
    者，適用最有利於行為人之法律」。該條係規範行為後法律
    變更所生新舊法比較適用之準據法，其本身無關行為可罰性
    要件之變更，是於刑法修正施行後，應適用該條之規定，為
    「從舊從新」之比較。又該條所稱「法律有變更」，指行為
    時與裁判時之刑罰法律，關於刑罰權規範事項（特別指刑罰
    權形成規範、成罪規範、科刑規範）互有不同內容之規範而
    言。本於統一性及整體性原則，綜其全部罪刑之結果而為比
    較。按本件被告3人所犯政府採購法第87條第5項之罪，定有
    罰金刑；而罰金刑之下限，依修正前刑法第33條第5款規定
    ：「主刑之種類如左：五、罰金，一元以上。」換算成新臺
    幣為3元，修正後刑法第33條第5款規定為：「主刑之種類如
    下：五、罰金，一千元以上，以百元計算之。」是依修正後
    刑法第33條第5款規定，就罰金刑之下限有所提高，是修正
    前之規定較有利於被告。依上揭新舊刑法比較之結果，並本
    於統一性及整體性原則，關於被告於刑法修正施行前所犯刑
    法之罪，新修正之刑法並未較有利於被告，爰一體適用修正
    前之刑法。至於刑法第28條關於共同正犯之規定，雖亦同時
    修正，修正後刑法第28條將舊法之「實施」修正為「實行」
    ，而其「實施」一語，涵蓋陰謀、預備、著手及實行之概念
    在內，其範圍較廣，包括「陰謀共同正犯」、「預備共同正
    犯」之情形；而「實行」則著重於直接從事構成犯罪事實之
    行為，其範圍較狹，二者之意義及範圍固有不同，但本件被
    告乙○○、甲○○之犯行，無論依修正前或修正後之規定，
    均成立共同正犯，即無有利或不利之情形，即無庸為新舊法
    比較，應逕適用裁判時法即修正後刑法第28條規定（最高法
    院95年度第21次刑事庭會議決議、98年度台上字第1316號判
    決參照）。
  (二)核被告丙○○所為，係犯政府採購法第87條第5項前段之意
    圖影響採購結果而借用他人名義及證件投標罪；而被告乙○○、甲○○所為，則均係犯政府採購法第87條第5項後段之
    意圖影響採購結果，容許他人借用本人名義及證件參加投標
    罪。被告乙○○、甲○○就上開犯行，有犯意聯絡與行為分
    擔，為共同正犯。爰審酌政府採購法之制訂目的，在建立公
    平、公開之政府採購程序，以提升採購效率與功能，確保採
    購品質，使政府採購程序回歸市場競爭機制，然被告所為實
    際上已導致系爭投標案缺乏價格競爭，使政府採購法所期待
    建立之競標制度無法落實，有害於公益；兼衡被告3人之素
    行、智識程度，犯罪之動機、目的、參與之程度，及均已坦
    承犯行，犯後態度良好等一切情狀，各量處如主文所示之刑
    ，並均諭知易科罰金之折算標準。又被告於行為後，中華民
    國九十六年罪犯減刑條例於96年7月4日制定公布，並於同年
    月16日施行，依該條例第2條第1項第3款規定：「犯罪在中
    華民國九十六年四月二十四日以前者，除本條例另有規定外
    ，依下列規定減刑：三、有期徒刑、拘役或罰金，減其刑期
    或金額二分之一。」。被告上開犯行係於96年4月24日以前
    所犯，復無同條例第3條第1項第15款所列宣告刑逾有期徒刑
    1年6月而不予減刑之情形，爰依該條例減刑之，及諭知易科
    罰金之折算標準【按：被告等於為本件犯行後，刑法業於94
    年2月2日修正公布，於95年7月1日施行，故應依修正後刑法
    第2條第1項之規定為新舊法之比較，又比較時應就罪刑有關
    之一切情形，比較其全部之結果，而為整體之適用，不能割
    裂而分別適用有利益之條文，惟所謂不能割裂適用，係指與
    罪刑有關之本刑而言，不包括易刑處分，事關刑罰執行之易
    刑處分，仍應分別適用最有利於行為人之法律（最高法院96
    年度台非字第58號判決參照）。據此，被告等所為上開犯行
    ，其行為時之易科罰金折算標準，依95年7月1日修正條文施
    行前罰金罰鍰提高標準條例第2條前段之規定（該條業經總
    統於95年5月17日公佈刪除，並自95年7月1日失效），就其
    原定數額提高為100倍折算1日，則被告等為前揭犯行之行為
    時，其易科罰金折算標準，應以銀元100元至300元折算1日
    ，經折算為新臺幣後，係以新臺幣300元至900元折算為1日
    ；惟修正後之刑法第41條第1項前段則規定：「犯最重本刑
    為5年以下有期徒刑以下之刑之罪，而受6個月以下有期徒刑
    或拘役之宣告者，得以新臺幣1,000元、2,000元或3,000元
    折算1日，易科罰金。」，比較修正前後之易科罰金折算標
    準，依刑法第2條第1項前段之規定，應適用修正前刑法第41
    條第1項前段及修正前罰金罰鍰提高標準條例第2條之規定，
    定被告等所犯之罪之易科罰金折算標準。】。末查，被告丙○○、乙○○2人前均未曾因故意犯罪受有期徒刑以上刑之
    宣告，有臺灣高等法院被告前案紀錄表各1份在卷可稽，其
    等因一時失慮，致為本案犯行，事後已坦承犯行，深具悔意
    ，本院信渠等經此偵、審程序及刑之宣告，當知所警惕，無
    再犯之虞，本院認對其宣告之刑，以暫不執行為適當，爰逕
    依修正後刑法第74條第1項第1款規定（最高法院95年第8次
    刑事庭會議決議第7點參照），併予宣告緩刑2年，並依同條
    第2項第4款規定，命被告丙○○、乙○○分別向公庫支付6
    萬元、3萬元，以啟自新。
據上論斷，應依刑事訴訟法第273條之1第1項、第299條第1項前
段，政府採購法第87條第5項，刑法第2條第1項前段、第28條、
第74條第1項第1款、第2項第4款，修正前刑法第41條第1項前段
，廢止前罰金罰鍰提高標準條例第1條前段、第2條，現行法規所
定貨幣單位折算新台幣條例第2條，中華民國96年罪犯減刑條例
第2條第1項第3款、第7條、第9條，判決如主文。
本案經檢察官劉憲英到庭執行職務
中    華    民    國    99    年    8     月    18    日
                  刑事第四庭法  官  陳雪玉
以上正本證明與原本無異。
如不服本判決應於收受送達後十日內向本院提出上訴書狀，並應
敘述具體理由；其未敘述上述理由者，應於上訴期間屆滿後二十
日內向本院補提理由書(均須按他造當事人之人數附繕本)「切勿
逕送上級法院」。
                            書記官  陳建宇
中    華    民    國    99    年    8     月    18    日
附錄本案論罪科刑法條：
政府採購法第87條（強迫投標廠商違反本意之處罰）
意圖使廠商不為投標、違反其本意投標，或使得標廠商放棄得標
、得標後轉包或分包，而施強暴、脅迫、藥劑或催眠術者，處1
年以上7年以下有期徒刑，得併科新臺幣3百萬元以下罰金。犯前
項之罪，因而致人於死者，處無期徒刑或7年以上有期徒刑；致
重傷者，處3年以上10年以下有期徒刑，各得併科新臺幣3百萬元
以下罰金。
以詐術或其他非法之方法，使廠商無法投標或開標發生不正確結
果者，處 5 年以下有期徒刑，得併科新臺幣 1 百萬元以下罰金
。
意圖影響決標價格或獲取不當利益，而以契約、協議或其他方式
之合意，使廠商不為投標或不為價格之競爭者，處 6 月以上 5
年以下有期徒刑，得併科新臺幣 1 百萬元以下罰金。
意圖影響採購結果或獲取不當利益，而借用他人名義或證件投標
者，處 3 年以下有期徒刑，得併科新臺幣 1 百萬元以下罰金。
容許他人借用本人名義或證件參加投標者，亦同。
第 1 項、第 3 項及第 4 項之未遂犯罰之。

司法院資訊處製作；財團法人民間司法改革基金會備份。
